【裁判字號】    97,上易,885
【裁判日期】    980713
【裁判案由】    竊盜
【裁判全文】
臺灣高等法院高雄分院刑事判決         97年度上易字第885號
上  訴  人  臺灣高雄地方法院檢察署檢察官
被      告  甲○○
指定辯護人  公設辯護人   于欣潔
上列上訴人因被告竊盜案件，不服臺灣高雄地方法院96年度易字
第2948號中華民國97年9 月3 日第一審判決（起訴案號：臺灣高
雄地方法院檢察署96年度偵字第23806 號），提起上訴，本院判
決如下：
    主  文
原判決撤銷。
甲○○連續犯銀行法第一百二十五條之二第一項前段之罪，處有
期徒刑參年陸月；犯罪所得新臺幣肆佰肆拾捌萬肆仟參佰貳拾玖
元應發還被害人玉山商業銀行股份有限公司。
    事  實
一、甲○○為高雄區中小企業銀行股份有限公司（下稱高雄企銀
    ）小港分行職員，自民國91年5 月14日起擔任大出納之職務
    ，負責金庫內現金、各式硬幣之進出、保管及收受客戶存款
    等工作，詎因個人投資股票失利，為圖彌補損失，竟基於意
    圖為自己不法利益之概括犯意，利用從事大出納職務之機會
    ，以每月1 、2 次，每次金額約新臺幣（下同）100,000 元
    至200,000 元不等，連續多次在金庫內將袋裝內之各式硬幣
    互換位置，以1 元混充5 元及10元、10元混充50元；或於收
    取客戶存入之硬幣後，再從其中取走部分之方式，違背職務
    而侵吞所保管之各式硬幣，造成帳面金額及實際庫存金額不
    符而短少，致生損害於高雄企銀之財產。嗣玉山商業銀行股
    份有限公司（下稱玉山銀行）概括承受高雄企銀全部營業、
    資產及負債，於93年9 月3 日派員移交而以大點方式（僅看
    袋數）清理時，即發現有短少240,000 元之不符，甲○○為
    圖掩飾犯行，乃稱該短少係由紅歡企業股份有限公司（下稱
    紅歡公司）兌換領取，復另行起意而偽造並提出紅歡公司名
    義之借款條，資以取信玉山銀行移交清點人員，使之誤認未
    有短少（所涉行使偽造私文書部分，由檢察官另案起訴）；
    惟玉山銀行嗣後採取精點方式（拆封後用機器計算核對），
    至93年9 月22日全面清查完畢，確定除甲○○自稱已由紅歡
    公司領取240,000 元外，尚有硬幣4,920,673 元已遭侵占（
    兩者合計5,160,673 元，嗣因清償、抵銷等原因，業已獲償
    676,344 元，遭侵占而尚未返還之餘額為4,484,329 元）。
二、案經玉山銀行訴請臺灣高雄地方法院檢察署檢察官偵查起訴
    。
    理  由
壹、證據能力部分
一、被告之自白，非出於強暴、脅迫、利誘、詐欺、疲勞訊問、
    違法羈押或其他不正之方法，且與事實相符者，得為證據；
    刑事訴訟法第156 條第1 項定有明文。查被告甲○○對於全
    部犯罪事實，業已坦承不諱，且核與事實相符，自得作為證
    據。
二、被告以外之人於偵查中向檢察官所為陳述，除顯有不可信之
    情況者外，得為證據；刑事訴訟法第159 條之1 第2 項定有
    明文。查證人蔡清祥、呂美惠、吳美雅、謝武明、陳良杰、
    李豔芳、黃家卿均於檢察官偵查中具結後證述，現階段刑事
    訴訟法規定，檢察官係代表國家偵查犯罪、實施公訴，依法
    有訊問被告、證人、鑑定人之權，而實務運作時，檢察官偵
    查中向被告以外之人所取得之陳述，原則上均能遵守法律規
    定，不致於違法或不當取供，故可信度極高，渠等向檢察官
    所為之言詞陳述，並無證據證明有何顯不可信之情況，且與
    本案待證事實相關，依上開說明，渠等於偵查中之證言具有
    證據能力。
三、本判決所引用其他之證據資料（詳後引用之各項證據），其
    中傳聞證據部分，縱無刑事訴訟法第159 條之1 至第159 條
    之4 或其他規定之傳聞證據例外情形，亦因檢察官、被告及
    辯護人於本院審判程序同意作為證據，依刑事訴訟法第159
    條之5 第1 項之規定，本院審酌證人蔡清祥、呂美惠、姜欣
    枝、吳美雅、謝武明於警詢或檢察事務官調查時所為之陳述
    ，取證過程並無瑕疵，與待證事實又具相當關聯性；至於各
    該書面陳述，或係玉山銀行依實際核算庫存現金、客戶實際
    交易時，就其工作內容而制作、記載及保存，虛偽作成之可
    能性不高，以之作為證據應無不當。
貳、實體部分
一、本件利用擔任高雄企銀小港分行大出納期間，多次違背職務
    ，或以面額較小混充面額較大，或逕自收入中取出部分而造
    成短少之方式，侵占所保管金庫內之1 元、5 元、10元、50
    元各式硬幣等情，業據被告於原審及本院坦承不諱，經核與
    下列證人，即：(1)小港分行經理蔡清祥指稱：「收進來的錢
    由櫃員交由大出納收，大出納只有甲○○一人，除會同主管
    外，其他人不可能接觸到庫存現金；93年9 月3 日只點袋數
    、沒拆封；93年9 月22日精點發現硬幣共短少4,920, 673元
    ；是以庫存現金表核對，大點看袋數，精點是拆封袋內的小
    包、用機器計算；硬幣掉包情形，是以1 元混充5 元及10元
    、以10元混充50元；在玉山銀行接管以前，未發現硬幣短少
    ，是因僅有粗點，數袋數就可；93年9 月3 日交接時有發現
    庫存少240,000 元，甲○○說是紅歡公司取走，她有寫張借
    款條，當時未再查證是相信她，直到93年9 月22日纔發現紅
    歡公司未補蓋章、紅歡公司也稱沒有換零錢」（警卷第4 、
    5 頁；發查卷第4 、5 、12頁；偵字第1946號卷第46至50頁
    ）；(2)小港分行襄理呂美惠指稱：「甲○○是保管金庫第三
    道門鑰匙，須由其開啟纔能進入；雖有不定期抽點，但只有
    抽點綑袋；除了看檔案外，其他人員不會進入金庫」（警卷
    第6 頁；發查卷第7 頁；偵字第1946號卷第93、94、96頁）
    ；(3)小港分行副理姜欣枝指稱：「甲○○保管金庫第三道門
    鑰匙，須由其開啟纔能進入」（警卷第6 頁；發查卷第7 頁
    ）；(4)小港分行專員吳美雅指稱：「甲○○在93年9 月3 日
    點交後，有用取款條扣抵240,000 元，是較為異常之舉動；
    清點時袋內硬幣之幣別不同，有混充情形」（偵字第1946號
    卷第31、35頁）；(5)玉山銀行總行金融部經理謝武明指稱：
    「93年9 月22日精點後發現硬幣短少，甲○○是負責大出納
    ，有管理現金職責，短少應由其負責；袋上布條色帶都被拆
    除，違反銀行實務慣例，清點時發現袋數不足、幣值不符」
    （偵字第1946號卷第34、35頁）：(6)玉山銀行大點核算人員
    陳良杰指稱：「金庫內全部硬幣都有點，發現5 元硬幣少12
    袋，甲○○說是紅歡公司換零錢，因忘了給取款條，所以帳
    核不起來」（偵字第1946號卷第33、102 頁）；(7)小港分行
    稽核人員李豔芳指稱：「查帳時，只抽點，不會精點，會同
    主管及大出納，硬幣都是點袋數」（偵字第1946號卷第173
    頁）；(8)小港分行前任大出納黃家卿指稱：「我移交給甲○
    ○時，帳目是清楚的，每天有確實填庫存現金表，填寫以前
    會點過硬幣及袋數是否相符」（偵字第1946號卷第180 頁）
    等情，大致相符。復有高雄企銀小港分行庫存現金表、91、
    92年查核報告及庫存現金工作底稿、金庫柵門及硬幣袋口彩
    色布條標示照片、93年9 月3 日大點日記、現金帳硬幣、袋
    數紀錄；93年9 月22日精點日記、現金帳、實際精點紀錄、
    監視錄影光碟及翻拍照片（以上均放卷外）、玉山銀行93年
    9 月21日、22日庫存現金明細表（發查卷第8 、9 頁）、小
    港分行庫存現金短缺專案報告（偵字第1946號卷第11、12頁
    ）；高雄企銀暨玉山銀行小港分行移交清冊、報告書、目錄
    、會計科子細目餘額查詢（偵字第1946號卷第189 至207 頁
    ）可佐，足認被告之自自，應與事實相符，自得作為認定犯
    罪依據。本件罪證明確，被告犯行洵堪認定。至於玉山銀行
    所主張與紅歡公司有關之240,000 元，並不包括在精點時核
    算出4,920,673 元之總額內，兩者應該另行加總合併計算，
    亦即被告違背職務所侵占之實際數額應為5,160,673 元，此
    種計算方式既可採取，茲因兩者之犯罪時間係屬重疊，檢察
    官將240,000 元部分與4,920,673 元予以割裂而分別起訴，
    即有未洽，本院認兩者係具有修法前連續犯之裁判上一罪關
    係，自應將犯罪事實擴張而併予審理，附此敘明。
二、核被告所為，係犯銀行法第125 條之2 第1 項前段之銀行職
    員，意圖為自己不法之利益，而為違背其職務之行為，致生
    損害於銀行之財產罪（起訴書原未記載此項罪名，業由檢察
    官以書面補充更正）。由該罪之立法理由，係為防範銀行之
    負責人或職員，藉職務牟取不法利益，乃參考組織犯罪條例
    第3 條第1 項之制度，而較刑法第342 條之背信罪加重其刑
    事責任。舉凡銀行負責人或職員，主觀上具有為自己或第三
    人不法利益之意圖，客觀上有違背職務之行為，不論該行為
    是構成刑法上之侵占、背信或竊盜，均應包括其內而構成該
    罪，應直接適用銀行法第125 條之2 第1 項前段之規定處斷
    ，本院認此情形，不能援引最高法院51年台上字第58號判例
    所示：「刑法上之背信罪，為一般的違背任務之犯罪，如果
    其違背任務係圖為自己不法之所有，已達於竊盜或侵占之程
    度，縱另有以舊抵新之彌縫行為、仍應從竊盜或侵占罪處斷
    ，不能援用背信之法條相繩」，否則，適用較輕而有利被告
    之竊盜或侵占罪，增訂銀行法第125 條之2 第1 項前段之規
    定，豈非毫無意義及適用餘地。公訴人起訴及上訴均認被告
    僅成立刑法第320 條第1 項之竊盜罪，除對持有關係之破壞
    情形有所誤認外，且未斟酌考量上述立法意旨，自有未合。
    又被告各次違反銀行法之行為，時間緊接，犯罪構成要件相
    同，顯係基於概括犯意反覆所為，屬於修法前之連續犯。被
    告除起訴所指侵吞4,920,673 元外，尚有侵吞240,000 元，
    此部分雖由檢察官另案起訴，因兩者犯罪時間係屬重疊，仍
    與起訴部分具有連續犯裁判上一罪，為起訴效力所及，本院
    自得併予審理。按連續數行為而犯同一之罪名者，以一罪論
    ，修正前刑法第56條定有明文，則當連續犯罪之際，遇刑法
    有變更時，其一部涉及舊法，一部涉及新法者，即應依最後
    行為時之法律處斷（最高法院29年上字第3866號判例參照）
    。查銀行法第125 條之2 第1 項前段之規定係89年11月1 日
    所增訂，93年2 月4 日修正時係提高併科罰金之數額，被告
    之犯罪時間跨越其間，故應依最後行為時之法律即93年2 月
    4 日修正後之規定論處。被告全部行為後，刑法第56條連續
    犯之規定，業於94年1 月7 日修正公布刪除，並於95年7 月
    1 日施行，所犯各罪應依數罪併罰規定分論併罰，則比較新
    舊法規定，以修正前規定較為有利，依刑法第2 條第1 項之
    規定，仍應適用較有利之行為時法論以連續犯並加重其刑。
三、原審據以論處被告罪刑，固非無見；惟查：(一)被告尚有侵吞
    240,000 元，且係屬於連續犯之一部分，起訴之犯罪事實應
    有擴張，已如上述，原審未予審理，尚有未合。(二)按犯銀行
    法所定之罪，因犯罪所得財物或財產上利益，除應發還被害
    人或得請求損害賠償之人外，屬於犯人者，沒收之。如全部
    或一部不能沒收時，追徵其價額或以其財產抵償之；銀行法
    第136 條之1 定有明文。原審對於被告本案之犯罪所得，並
    未適用以上規定而諭知發還被害人，顯有疏漏。檢察官上訴
    意旨，認本件應論以竊盜，雖無理由，惟原判決既有以上可
    議之處，仍應由本院撤銷改判。爰審酌被告本案犯罪行為期
    間甚長，累積犯罪所得多達5,160,673 元，茲念犯後坦承，
    態度尚可等一切情狀，量處有期徒刑3 年6 月。又被告犯罪
    所得5,160,673 元，因玉山銀行抵銷666,344 元及被告給付
    10,000元之結果，合計676,344 元之犯罪所得業已返還，並
    由玉山銀行向本院陳明（至於被告所稱自行與紅歡公司解決
    云云，對玉山銀行並無清償240,000 元之效力，不得自犯罪
    所得總額內加以扣除，應予敘明），其餘遭侵占尚未返還之
    餘額為4,484,329 元，應依銀行法第136 條之1 規定諭知發
    還被害人玉山銀行。
據上論斷，應依刑事訴訟法第369 條第1 項前段、第364 條、第
299 條第1 項前段，銀行法第125 條之2 第1 項前段、第136 條
之1 ，刑法第2 條第1 項前段，修正前刑法第56條，判決如主文
。
本案經檢察官方娜蓉到庭執行職務。
中    華    民    國    98    年    7     月    13    日
                  刑事第五庭    審判長法  官  曾永宗
                                      法  官  任森銓
                                      法  官  王伯文
以上正本證明與原本無異。
如不服本判決應於收受本判決後10日內向本院提出上訴書狀，其
未敘述上訴理由者，並得於提起上訴後10日內向本院補提理由書
狀（應附繕本）「切勿逕送上級法院」。
中    華    民    國    98    年    7     月    13    日
                                      書記官  黎  珍
附錄本件判決論罪科刑法條：
銀行法第125 條之2 第1 項前段：
銀行負責人或職員，意圖為自己或第三人不法之利益，或損害銀
行之利益，而為違背其職務之行為，致生損害於銀行之財產或其
他利益者，處3 年以上10年以下有期徒刑，得併科新臺幣1 千萬
元以上2 億元以下罰金。


司法院資訊處製作；財團法人民間司法改革基金會備份。
